【裁判字號】    92,重上更(一),97
【裁判日期】    920715
【裁判案由】    偽造有價證券
【裁判全文】
臺灣高等法院臺中分院刑事判決                九十二年度重上更(一)字第九七號
    上  訴  人  戊○○
    即  被  告
    選任辯護人  王素玲
右上訴人因偽造有價證券案件，不服臺灣台中地方法院八十八年度訴字第一七０號中
華民國八十八年七月九日第一審判決（起訴案號：臺灣台中地方法院檢察署八十七年
度偵字第二四二一二、二六四一一號），提起上訴，經判決後由最高法院發回更審，
本院判決如左：
    主      文
原判決撤銷。
戊○○連續意圖供行使之用，而偽造有價證券，處有期徒刑參年貳月。偽造如附表編
號二所示之支票壹張沒收。
    事      實
一、戊○○與一名自稱「周兆龍」之不詳姓名年籍成年男子間素有金錢往來，於民國
    （下同）八十七年七月間某日，明知「周兆龍」所交付用以抵償債務之以華南商
    業銀行水湳分行為付款人之空白支票三張（均已蓋妥發票人「乙○○」之印章）
    係來源不明之贓物，竟予以收受，並意圖供行使之用，基於概括之犯意，未經該
    支票所載發票人乙○○之同意，擅自於八十七年七月底某日，在台中市○○路與
    健行路附近之不詳地點，先於如附表編號二所示之空白支票上，偽填如附表編號
    二所示之金額及發票日，完成發票行為；翌日再於如附表編號一所示之空白支票
    上，偽填如附表編號一所示之金額及發票日，完成發票行為（至另一張空白支票
    因戊○○填寫錯誤，已交還「周兆龍」）後，乃於八十七年八月二十日，在台中
    縣大肚鄉○○村○○路○段一一五巷四二號即其住處，分別將如附表編號一所示
    之支票交予不知情之丁○○抵償債務，及將如附表編號二所示之支票，交予不知
    情之施景然抵付貨款，施景然收受後再將該支票（如附表編號二所示之支票）轉
    交予紀聰義，用以支付貨款，嗣經紀聰義交由其子紀佳榮提示而不獲兌現後，始
    為警循線查悉上情。
二、案經台中市警察局第三分局報告臺灣臺中地方法院檢察署檢察官偵查起訴。
    理      由
一、訊據上訴人即被告（以下簡稱為被告）戊○○坦承於前開時間有收受「周兆龍」
    所交付之上開空白支票後，先後在如附表編號一、二所示之空白支票上填寫金額
    及發票日，完成發票行為後分別交予不知情之丁○○抵償債務及交予不知情之施
    景然抵付貨款等事實不諱，惟矢口否認有偽造有價證券等犯行，辯稱：伊於收到
    上開空白支票後曾向銀行徵信，銀行說該支票沒問題，始持向丁○○抵償債務及
    向施景然抵付貨款，伊並不知該空白支票係贓物。又當時係因「周兆龍」手受傷
    ，始授權伊填寫上開支票之金額及發票日，並非伊所偽造云云。經查（一）上開
    空白支票及其他空白支票共二十三張，確係被害人乙○○之妻丙○○於八十七年
    六月二十九日凌晨，在台中市建國市場附近失竊，失竊時該支票均係空白，且連
    同乙○○之支票印章一起失竊等情，業據證人乙○○及丙○○等二人分別證述在
    卷（見二四二一二號偵查卷第五頁至第六頁及本院更審卷第三二頁至第三三頁）
    ，並有遺失票據申報書影本一份在卷可稽（見上開偵查卷第一四頁），是上開空
    白支票係贓物無疑。（二）如附表編號一所示之支票，確係被告於八十七年八月
    二十日，在台中縣大肚鄉○○村○○路○段一一五巷四二號，交予丁○○抵償債
    務，被告交付時該支票已填妥金額及發票日，亦經證人丁○○到庭結證在卷（見
    本院前審卷第一０七頁及本院更審卷第五六頁至第五七頁）。（三）如附表編號
    二所示之支票，確係被告於八十七年八月二十日，在台中縣大肚鄉○○村○○路
    ○段一一五巷四二號，交予施景然抵付貨款，嗣施景然於同年八月三十日再將該
    支票轉交予紀聰義支付貨款等情，亦據證人施景然及紀聰義等二人分別證述在卷
    （見上開偵查卷第七頁至第十頁）。（四）至被告雖辯稱其於收到上開空白支票
    後曾向銀行徵信，銀行說該支票沒問題，其始持向丁○○抵償債務及向施景然抵
    付貨款云云。但查被害人乙○○係於八十七年六月二十九日即已向華南商業銀行
    水湳分行申報掛失止付並請求警方協助偵查竊盜罪嫌，有上開遺失票據申報書影
    本足按，而被告係於八十七年七月間始收到上開空白支票，苟被告於收受上開空
    白支票後有向銀行徵信，豈有不知上開支票業經被害人乙○○申報掛失止付之理
    ？足見被告此部分所辯，與事實不符，並不足取。（五）被告雖另辯稱當時其並
    不知係贓物，係因「周兆龍」手受傷，始授權其填寫支票之金額及發票日云云。
    惟被告與「周兆龍」平日即有金錢往來，且同意「周兆龍」交付上開空白支票抵
    償債務，足見其二人交情匪淺，則被告對於「周兆龍」何來上開支票？何以該支
    票僅蓋妥發票人乙○○之印章，而金額及發票日均空白？均不能無疑。另交付支
    票抵償債務而不填寫金額及發票日，亦與商場交易習慣有違。況事發迄今已近五
    年被告均未能提供「周兆龍」之真正姓名及年籍、住所，以供本院傳訊，且被告
    復無法提出當時「周兆龍」確係手受傷而授權被告填寫支票之金額及發票日之證
    據，益見被告此部分所辯，亦不足憑採。又被告雖另辯稱其在支票上均有背書，
    並持交給熟識之人云云，惟行使他人之支票需背書，若不背書更啟人懷疑，自不
    能以支票有背書即資為被告有利之認定，併此敘明。（六）此外復有如附表編號
    二所示之支票及其退票理由單等影本各一紙附卷可按（見上開偵查卷第一三頁）
    。（七）被告偽造上開支票後即分別持向不知情之丁○○抵償債務及交予不知情
    之施景然抵付貨款，足見其係意圖供行使之用而偽造上開支票甚明。（八）綜上
    所述，足證被告所辯顯係飾卸之詞，不足採信，是罪證明確，其犯行堪以認定。
二、核被告所為，係犯刑法第三百四十九條第一項之收受贓物罪及同法第二百零一條
    第一項之偽造有價證券罪。其偽造後將上開支票持以行使，行使之低度行為已為
    偽造之高度行為所吸收，不另論罪。至其先後二次偽造有價證券犯行，犯罪構成
    要件相同，顯係基於概括犯意反覆為之，為連續犯，應依法論以一罪並加重其刑
    。又其所犯之上開二罪間具有方法、結果關係，應依牽連犯之規定從一重之偽造
    有價證券罪處斷。原審予以論罪科刑，固非無見，惟查被告於偽造如附表編號一
    所示之支票後係持向不知情之丁○○抵償債務，業經證人丁○○到庭結證明確（
    見本院更審卷第五七頁），並為被告所是認（見本院更審卷第七三頁），原判決
    認係持向丁○○週轉調現，與事實不符，已有未合。次查被告於收受上開支票時
    應知該支票係贓物，已如前述，原判決認被告並無贓物認識而判決被告不成立收
    受贓物罪，亦有違誤。被告上訴意旨仍執前詞否認犯罪，雖無理由，但原判決既
    有上述可議之處，應由本院將原判決予以撤銷改判。爰審酌被告收受贓物後擅自
    偽填他人之支票，影響交易往來之安全，造成票載發票人乙○○之權益受損，惟
    偽造之金額尚非鉅額，且事後已清償如附表編號一所示之支票（詳如後述）及犯
    後態度等一切情狀，量處被告如主文第二項所示之刑，以示懲儆。又如附表編號
    二所示之偽造支票一張，係偽造之有價證券，應依刑法第二百零五條之規定宣告
    沒收。至如附表編號一所示之偽造支票一張，雖係偽造之有價證券，但經執票人
    丁○○提示而不獲支付後，被告曾以現金換回該支票，現該支票被告業已遺失等
    情，已據證人丁○○結證在卷（見本院前審卷第一０七頁反面、本院更審卷第五
    七頁至第五八頁），並為被告所是認（見本院更審卷第七三頁），復有合作金庫
    銀行南屯分行九十二年六月三日合金南屯存字第０九二０００二五一五號函一份
    在卷足憑（見本院更審卷第五二頁），既已遺失，顯已滅失而不存在，故不予宣
    告沒收。又被告於偽造如附表編號一所示之支票後係持向不知情之丁○○抵償債
    務，已如前述，證人丁○○於警訊時係供稱係轉現金等語，與上開事實不符，其
    此部分所供委無可採。均附此說明。
三、據上論斷，應依刑事訴訟法第三百六十九條第一項前段、第三百六十四條、第二
    百九十九條第一項前段、刑法第五十六條、第二百零一條第一項、第三百四十九
    條第一項、第五十五條、第二百零五條，罰金罰鍰提高標準條例第一條前段，判
    決如主文。
本案經檢察官甲○○到庭執行職務。
中      華      民      國      九十二   年       七      月    十五    日
                                    臺灣高等法院臺中分院刑事第八庭
                                          審判長法  官  羅  得  村
                                                法  官  陳  毓  秀
                                                法  官  劉  榮  服
右正本證明與原本無異。
如不服本判決應於收受送達後十日內向本院提出上訴書狀，其未敘述上訴之理由者並
得於提起上訴後十日內向本院補提理由書（均須按他造當事人之人數附繕本）。
                                                書記官  陳  俞  豪
中      華      民      國      九十二   年       七      月    十六    日
附錄本案論罪科刑法條全文：
刑法第二百零一條：
意圖供行使之用，而偽造、變造公債票、公司股票或其他有價證券者，處三年以上十
年以下有期徒刑，得併三千元以下罰金。
行使偽造、變造之公債票、公司股票或其他有價證券，或意圖供行使之用，而收集或
交付於人者，處一年以上七年以下有期徒刑，得併科三千元以下罰金。
刑法第三百四十九條第一項：
收受贓物者，處三年以下有期徒刑、拘役或五百元以下罰金。
附表：
┌──┬──────┬────────┬────┬────┬────┬─────┬─────────┐
│編號│  付款銀行  │  帳號          │ 票號   │ 發票人 │ 面額   │   發票日 │   備 註          │
├──┼──────┼────────┼────┼────┼────┼─────┼─────────┤
│  一│華南商業銀行│00-000000-0     │ 0000000│ 乙○○ │183,600 │  87.08.16│ 偽填面額、發     │
│    │水湳分行    │                │        │        │元      │          │ 票日             │
├──┼──────┼────────┼────┼────┼────┼─────┼─────────┤
│  二│華南商業銀行│00-000000-0     │ 0000000│ 乙○○ │183,600 │  87.09.16│ 偽填面額、發     │
│    │水湳分行    │                │        │        │元      │          │ 票日             │
└──┴──────┴────────┴────┴────┴────┴─────┴─────────┘
                                                                    Ｉ


司法院資訊處製作；財團法人民間司法改革基金會備份。
